【裁判字號】    90,交抗,97
【裁判日期】    900419
【裁判案由】    違反道路交通管理處罰條例
【裁判全文】
臺灣高等法院交通法庭裁定                            九十年度交抗字第九七號
    抗  告  人
    即異 議 人  甲○○
右抗告人因違反道路交通管理處罰條例案件，不服臺灣板橋地方法院中華民國九十年
二月二十七日所為裁定（八十九年度交聲字第四六一號），提起抗告，本院裁定如左
：
    主  文
原裁定撤銷，發回臺灣板橋地方法院。
    理  由
一、異議人聲明異議以：異議人除收受本案裁決書外，未曾收受舉發違反道路交通管
    理事件通知單，實無法證明是否於上開時間車行該地等語。
二、原裁定以：
（一）查原處分機關裁決處異議人「記違規點數壹點」，卻漏引道路交通管理處罰條
      例第六十三條第一項第一款，致科罰失所依據。又「汽車所有人、駕駛人違反
      道路交通管理，經主管機關裁決後逾十五日未向管轄地方法院聲明異議，或其
      聲明異議經法院裁定確定，而不依裁決或裁定繳納罰鍰或不繳送汽車牌照、駕
      駛執照者，依左列規定處理之：一、經處分吊銷汽車牌照或駕駛執照者，由公
      路主管機關逕行註銷。二、經處分吊扣汽車牌照或駕駛執照者，按其吊扣期間
      加倍處分；仍不依限期繳送汽車牌照或駕駛執照者，吊銷其汽車牌照或駕駛執
      照。三、罰鍰不繳者，按其罰鍰數額，易處吊扣汽車牌照或駕駛執照一個月至
      三個月；不依期限繳送汽車牌照或駕駛執照者，吊銷其汽車牌照或駕駛執照。
      」、「前項第三款之汽車所有人、駕駛人如無汽車牌照或駕駛執照可資易處吊
      扣時，得就原處分或裁定確定之罰鍰加倍處罰）逾十五日後仍不繳納者，移送
      法院強制執行。」，為道路交通管理處罰條例第六十五條所明定，析索立法意
      旨，係指原處分於「確定」後始有執行力，乃原處分機關於「八十九年八月二
      十五日」『裁決』如前，竟自行裁決受處分人關於罰鍰應於「八十九年九月二
      十四日前繳納」，亦非適法。再者，八十九年八月二十五日裁決時，異議人並
      無「『逾期』不繳納罰鍰」等違規，乃原處分機關，竟據「不存在」之事實，
      裁決「逾期不繳納之處分：(一)自八十九年九月二十五日起，易處吊扣駕駛執照
      參個月，並限於八十九年十月九日前繳送執行。(二)八十九年十月九日前未繳送
      駕駛執照者，自八十九年十月十日起易處吊銷，並逕行註銷駕駛執照。(三)駕駛
      執照吊（註）銷後，自八十九年十月十日起，壹年內不得重新考領駕駛執照。
      」等處分，已礙及受處分人依法爭訟之權，均非適法，爰將原處分撤銷。（二
      ）內政部警政署國道公路警察局第六警察隊以公警國六刑字第一五四四０號
      函覆本院：「本案因郵局電腦存檔已逾期限，無法代查郵件（指寄送舉發違反
      道路交通管理事件通知單與異議人之郵件）送達情形。」，有該函附卷足參，
      雖同函檢附「大宗（郵件）掛號單」影本壹件，實難僅據該大宗郵件掛號單影
      本推知舉發單位業依法將舉發違反道路交通管理事件通知單送達與異議人，異
      議人執此聲明異議，非無理由；又本案舉發單位舉發異議人之『違規事實』係
      『於右述時、地，超速違規，經警攔車不停，行駛內線加速逃逸（不服稽查取
      締）」，有違反道路交通管理事件通知單影本在卷足參，究異議人於其時行車
      時速若干？未見明確記載，亦難但憑「超速違規」四字，率認異議人有前開違
      規事實。審酌「汽車駕駛人，駕駛汽車有『違反本條例之行為』，經交通勤務
      警察或依法令執行交通稽查任務人員『制止』時，不聽制止或『拒絕停車接受
      稽查』而逃逸者，除按各該條所規定之罰鍰處罰外，並依第六十三條規定記點
      。」（道路交通管理處罰條例第六十條第一項），係以『逃逸』之行為人於『
      逃逸』『前』有違反道路交通管理條條例之違規事實，始依上開規定罰及其『
      逃逸』、『不聽制止』，未便援引同條例第六十條第一項相繩。惟異議人確未
      服從交通勤務警察之指揮，經警攔車不停，業據員警舉發如前，即不能恝置不
      論，就此部份，仍應依法論處，爰裁定異議人汽車駕駛人，不服從交通勤務警
      察之指揮，處罰鍰新台幣壹仟貳佰元，並記違規點數壹點。（三）末查，道路
      交通管理處罰條例業於九十年一月十七日修正公布（載總統府公報第陸參柒柒
      號），修正條文第九十三條明定：「本條例施行日期，由行政院以命令定之」
      ，迄未見行政院以命令定修正條文之施行日期，爰據行為時施行有效之道路交
      通管理處罰條例裁定，固非無見。
三、惟依道路交通管理處罰條例第八條第一項、第二項及第九條前段規定：「違反本
    條例之行為，由左列機關處罰之：一、違反第十二條至第六十八條之規定者，由
    公路主管機關處罰。二、違反第六十九條至第八十四條之規定者，由警察機關處
    罰。前項處罰於裁決前，應給予違規行為人陳述之機會。」、「本條例所定罰鍰
    之處罰，行為人接獲違反道路交通管理事件通知單後，應於十五日內，到達指定
    處所聽候裁決。」則依上開法條規定，公路主管機關及警察機關所為之處罰，應
    先將違反道路交通管理事件通知單送達違規行為人，使行為人有陳述之機會，始
    得裁決。
四、經查：異議人即抗告人甲○○於民國八十六年十月三十一日十二時四十分，駕駛
    ＦＬ－００９７號自小客車於國道南向七十六公里處，有「超速違規，經警攔車
    不停，行駛內線，加速逃逸（不服稽查取締）」情形，經交通部公路局台北區監
    理所裁決處罰「一、罰鍰新臺幣陸仟元整，並記違規點數一點，罰鍰限於八十九
    年九月二十四前繳納。二、逾期不繳納罰鍰時之處理：（一）自八十九年九月二
    十五日起易處吊扣駕駛執照三個月，並限於八十九年十月九日前繳送執行。（二
    ）八十九年十月九日前未繳送駕駛執照者，自八十九年十月十日起易處吊銷，並
    逕行註銷駕駛執照。（三）駕駛執照吊（註）銷後，自八十九年十月十日起一年
    不得重新考領駕駛執照。」固有內政部警政署公路警察局舉發違反道路交通管理
    事件通知單（下稱舉發通知單）公警局字字第０２８２７１１號、第0000
    000號，及交通部公路局台北區監理所（下稱台北監理所）違反道路交通管理
    事件裁決書（下稱裁決書）在卷可稽。惟經原審函詢本件舉發機關即內政部警政
    署公路警察局第六警察隊該舉發通知單有無送達抗告人，舉發機關以八十九年十
    一月十八日公營國六刑字第一五四四○號函覆載稱：「本案因郵局電腦存檔已
    逾期限，無法代查郵件送達情形。」且依該函檢附中華民國郵政交寄大宗函件執
    據所示，收件人欄中雖有記載抗告人所有之ＦＬ－００９７自小客車，然於寄達
    地名（或地址）中卻未載明抗告人之處所，尚無法證明舉發機關有將上開舉發通
    知單送達抗告人，台北監理所自不得遽為裁決。原裁定既認無法證明舉發機關業
    依法將舉發通知單送達抗告人，竟又未進一步查明該通知單是否確實送達抗告人
    ，即逕依舉發通知單所載違規事實，自行認定抗告人「確未服從交通勤務警察之
    指揮，經警攔車不停」，將原處分撤銷，並自為裁定，自有未當。抗告人指摘及
    此，為有理由，自應由本院撤銷發回原審法院更為適法之裁定。
據上論斷，應依道路交通事件處理辦法第二十六條、刑事訴訟法第四百十三條前段，
裁定如主文。
中      華      民      國      九十     年     四      月    十九      日
                              臺灣高等法院交通法庭
                                  審判長法  官  陳  祐  輔
                                        法  官  蔡  國  在
                                        法  官  陳  國  文
右正本證明與原本無異。
不得再抗告。
                                        書記官  蔡  棟  樑
中    華    民    國     九十     年       四       月      二   十     日


司法院資訊處製作；財團法人民間司法改革基金會備份。
